【裁判字號】    98,重家上,3
【裁判日期】    990330
【裁判案由】    履行契約
【裁判全文】
臺灣高等法院臺中分院民事判決  98年度重家上字第3號
上  訴  人
即被上訴人  甲○○
訴訟代理人  林瓊嘉律師
被 上 訴人
即 上 訴人  乙○○
                        
訴訟代理人  丙○○
上列當事人間請求履行契約事件，上訴人對於民國98年2月27日
臺灣彰化地方法院97年度家訴字第4號第一審判決提起上訴，本
院於99年3月16日言詞辯論終結，判決如下：
    主  文
原判決關於駁回上訴人甲○○後開第二項之訴部分暨訴訟費用之
裁判均廢棄。
被上訴人乙○○應再給付上訴人甲○○美金壹拾肆萬肆仟肆佰零
肆點捌玖元、新台幣肆拾貳萬仟佰陸拾陸及均自民國九十六
年三月十六日起至清償日止按年息百分之五計算之利息。
上訴人甲○○其餘上訴駁回。
上訴人乙○○之上訴駁回。
第一、二審訴訟費用（不含上訴人乙○○上訴部分）由上訴人乙
○○負擔十分之九，餘由上訴人甲○○負擔；第二審訴訟費用關
於上訴人乙○○上訴部分，由上訴人乙○○負擔。
本判決所命給付，上訴人甲○○如以新台幣壹佰陸拾伍萬元為上
訴人乙○○預供擔保，得為假執行。
    事實及理由
一、上訴人即被上訴人甲○○（以下稱上訴人甲○○）起訴主張
    ：兩造原為夫妻，雙方於民國（下同）88年2月16日訂立誓
    約書，約定自88年3月起，家庭收入由夫妻二人平分，伊取
    得奇數月份薪資，上訴人即被上訴人乙○○（以下稱上訴人
    乙○○）取偶數月份薪資，各自運用，惟生活費用由夫負擔
    ，今年年終獎金及考績獎金屬伊，明（89）年以後由夫妻平
    分，又約定扣除供夫家雙親生活費及代為育兒所需費用由夫
    在外館服務期間每月留支薪美元1,250支應，日後返國服務
    期間由夫留支薪NT＄2萬元供作夫家雙親生活費等情，惟上
    訴人乙○○自立書後，除曾於89年01月31日付予4萬元美金
    外，餘均未依約履行。為此依上訴人乙○○任職之○○部函
    示之88年3月至96年9月之薪資一覽表、88年3月至89年1月－
    94年1月至96年9月薪資一覽表及年終、考績及績效等獎金一
    覽表，扣除所得稅、公保、健保金額後計算，扣除夫家雙親
    之生活費與育兒所需費用及先前曾給予4萬元美金後，求為
    判命上訴人乙○○應給付151,718.32美元、新台幣1,959,42
    2.5元（以下除註明美元外，均指新台幣）及自支付命令送
    達翌日起加計法定遲延利息之判決。原審判決命上訴人乙○
    ○應給付新台幣1,336,294元及自民國96年3月16日起至清償
    日止，按年息5%計算之利息。駁回上訴人甲○○其餘之訴，
    兩造各就其敗訴部分提起上訴，上訴人甲○○上訴聲明：(一)
    原判決關於駁回伊下列第二項及第三項之訴暨訴訟費用之裁
    判均廢棄；(二)上訴人乙○○應再給付伊US$151,718.32美元
    及自民國96年3月16日起至清償日止按年息百分之五計算之
    利息；(三)上訴人乙○○應再給付伊新臺幣NT$623,129元及自
    民國96年3月16日起至清償日止按年息百分之五計算之利息
    ；(四)前二項請求，伊願供擔保，請准宣告假執行；(五)第一、
    二審之訴訟費用均由上訴人乙○○負擔。就對造上訴之答辯
    聲明：上訴駁回。
二、上訴人乙○○則以：上訴人甲○○在簽立誓約書後，未曾照
    顧小孩，僅於89年2月放寒假返國期間探望小孩一次，餘均
    對小孩不曾聞問，亦未支付任何撫育費用，至兩造離婚涉訟
    期間，始經法院於94年9月6日裁定上訴人甲○○每週探視小
    孩一次。上訴人甲○○未曾善盡為人母之家庭責任，及善盡
    家庭責任之本分，違背誓約書第2、5條約定。又兩造家庭經
    濟僅賴上訴人乙○○薪資收入，依該誓約書第1、3、4條，
    上訴人乙○○薪資（含獎金）須與上訴人甲○○平分各半外
    ，尚須為雙親還債，並負擔己身家庭、雙親及小孩生活費、
    教養費等，而上訴人甲○○竟無須負擔分文，取得半數收入
    ，卻不盡為妻應該照顧丈夫、兒子及母親之責任及義務，其
    內容不平等：且上訴人乙○○扶養父母及小孩費用之調整，
    尚須經上訴人甲○○同意，實屬違背公序良俗，該誓約書應
    屬無效，上訴人甲○○不得據以請求。又上訴人乙○○自88
    年2月至89年1月奉調返國止，上訴人乙○○均依約支付上訴
    人甲○○月薪半數，惟因當時薪資係由○○部以美金支票支
    付，支票抬頭為上訴人乙○○名義，須以本人始能持票向銀
    行兌換日幣，因此上訴人甲○○通常等匯率較佳時將奇數月
    支票交由上訴人乙○○代辦兌現後，再由上訴人乙○○將現
    金交付上訴人甲○○。依常理，倘上訴人乙○○自立約後均
    未支付薪資半數，上訴人甲○○豈會善罷干休，容忍上訴人
    乙○○調返國內三年多後，至92年8月始赴○○部投訴？上
    訴人乙○○89年1月30日奉調返國前將僅存4萬美金交予上訴
    人甲○○供其繼續在日留學之用。上訴人甲○○自87年4月
    至93年3月在日就讀期間，上訴人乙○○國內薪資扣除所得
    稅、上訴人乙○○與雙親及小孩健保、互助基金及退撫基金
    等後，每月實領約6萬元，支付上訴人甲○○半數，應為96
    萬元，前所付4萬美元實已多於此數等語置辯。上訴人乙○
    ○上訴聲明：(一)原判決關於不利於伊之部分及關於該部分假
    執行宣告、訴訟費用負擔之裁判均廢棄；(二)上開廢棄部分，
    上訴人甲○○於第一審之訴及假執行之聲請均駁回；(三)第一
    、二審訴訟費用由上訴人甲○○負擔。答辯聲明：對造上訴
    駁回；訴訟費用由對造負擔。
三、兩造不爭執事項：
  (一)誓約書真正不爭執。
  (二)○○部回函所載上訴人乙○○薪資表。
  (三)上訴人乙○○於89年1月間給付4萬美金予甲○○。
四、兩造爭執事項：
  (一)89年1月前上訴人乙○○按月均已否依誓約書給付，89年1月
    間所給付之4萬元美金是否給付89年2月之後的費用？
  (二)誓約書之給付義務，應計算至提起離婚訴訟時為止（即92年
    12月29日），抑或至離婚判決確定日為止（96年10月31日）
    。
  (三)誓約書約定之薪資是否要扣除慰撫金及互助金及其他費用？
五、得心證之理由：
  (一)按家庭生活費用，除法律或契約另有約定外，由夫妻各依其
    經濟能力、家事勞動或其他情事分擔之，民法第1003-1條第
    一項定有明文。又（上訴人甲○○在原審主張依97年1月9日
    修正之第1018-1條夫妻於家庭生活費用外，得協議一定數額
    之金錢，供夫或妻自由處分云云，惟依民法親屬篇施行法第
    14條之3規定，不能適用）。又解釋私人之契約應通觀全文
    ，並斟酌立約當時之情形，以其不失立約人之真意；解釋當
    事人所立書據之真意，以當時之事實及其他一切證據資料為
    其判斷之標準，不能拘泥字面或截取書據中之一、二；契約
    應以當事人立約當時之真意為準，而真意何在，又應以過去
    事實及其他一切證據資料為斷定之準，不能拘泥文字致失真
    意（最高法院18年上字第1727號判例、19年上字第453號判
    例參照）。查上開誓約書第1項約定，自「88年3月起，家庭
    收入由夫妻二人平分，妻（指上訴人甲○○）取奇數月份薪
    資，夫（上訴人乙○○）取偶數月份薪資，各自運用，惟生
    活費用由夫負擔，今年年終獎金及考績獎金屬妻，明（89）
    年以後由夫妻平分」，又依第四項之約定扣除供「夫家雙親
    生活費及代為育兒所需費用由夫在外館服務期間留支薪美元
    1,250整（每月）支應，日後返國服務期間由夫留支薪NT＄2
    萬整供作夫家雙親生活費」等情，為有誓約書可憑（見原審
    支付命令卷證物一），除第1、3、4條為對上訴人乙○○薪
    資之支配外，其第2條記載：「夫妻2人應就各自所得撙節使
    用，以共同建設家庭幸福（包括計畫未來購屋、子女養育及
    養老等）為目標，第5條記載：「妻將受夫毆打後取得之診
    斷書呈交林顧問伉儷保管，夫保證今後不得再有毆打情事發
    生，妻應努力協助丈夫安心工作，善盡家庭責任。雙方合好
    相處」，顯見兩造簽立協議書之初始動機為兩造為經營良好
    婚姻關係，上訴人乙○○保證今後不得再有毆打情事發生，
    上訴人甲○○應努力協助上訴人乙○○安心工作，善盡家庭
    責任。雙方合好相處，並對於家庭生活費用支配之約定，與
    夫妻財產分配或贍養費無涉，兩造對於取得之款項自由運用
    ，生活費用由上訴人乙○○負擔，即為民法第1003-1條第1
    項所謂家庭生活費用之約定，嗣後既為法律所許，並無上訴
    人乙○○所謂違背公序良俗之問題，縱約定兩造家庭生活費
    用完全由上訴人乙○○一方支出，對其不公平，然依契約自
    由原則，尚難謂為無效。
  (二)又當事人主張有利於己之事實者，就其事實有舉證之責任。
    民事訴訟法第277條前段定有明文。查上訴人乙○○固抗辯
    於89年1月前之款項均已依誓約書給付云云，惟為上訴人甲
    ○○否認，而據上訴人乙○○所提出之證據為上訴人甲○○
    曾於87年1月交付上訴人乙○○之薪資袋上書表示「昨天
    匯率是131：40～50請在你認為匯率適當的時候代為兌換」
    之文字，惟上訴人甲○○否認此薪資袋上所書寫之文字為其
    書寫，而無論是美金或台幣與日圓之兌換匯率，應無131：
    40～50之匯率，且該書面內容亦未載明是兌換何種貨幣，縱
    認薪資袋上之文字確為上訴人甲○○所寫，亦僅足証明上訴
    人甲○○於87年1月間有請上訴人乙○○代為兌換金錢之事
    實，且依上訴人乙○○表示，系爭薪資袋上文字係上訴人甲
    ○○於契約書訂定前所書寫（即87年1月間），而非系爭誓
    約書簽訂後（即88年2月16日），是無法僅憑系爭薪資袋之
    文字即認定上訴人乙○○有按月給付之事實；況兩造簽立誓
    約書後，上訴人甲○○於89年1月間偕同上訴人乙○○前往
    機場返回台灣時，上訴人乙○○將自行以上訴人甲○○名義
    開立之○○○○商業銀行○○支店存摺交給上訴人甲○○，
    存摺內存有美金四萬元，此有上訴人甲○○之○○○○商業
    銀行○○支店存摺可稽，是上訴人甲○○僅收到上訴人乙○
    ○所給予之美金四萬元，又若上訴人乙○○確有依據誓約書
    之內容另給付金錢予上訴人甲○○，上訴人乙○○當不難自
    行存入以上開帳戶內，惟由帳戶內之登載可知，上訴人乙○
    ○並無另外存入任何款項。且兩造簽立誓約書後，上訴人乙
    ○○並未能證明依據誓約書給付，此有上訴人甲○○於日本
    期間所開立之○○○○銀行○○部支店、○○銀行及○○○
    ○銀行○○支店之存摺資料可稽，並說明如下：
    1.除前述之四萬元美金外，雙方簽立誓約書後，上訴人甲○
      ○並未收到上訴人乙○○依據誓約書所給付之金額。
    2.○○○○銀行○○部支店帳戶於12-2-9（即平成12年2月9
      日，按為我國89年2月9日，以下類推之）開戶存入日幣10
      0,000為上訴人甲○○父母給予上訴人甲○○、12-4-12存
      入日幣120,000為上訴人甲○○領取扶輪社獎學金、12-4-
      14轉帳存入日幣1,958為○○都○○區役所給予之獎金、
      13-2-13存入日幣2,003,885為上訴人甲○○將父母給予原
      本存於○○○○銀行○○支店帳戶內之餘額解清後存入、
      15-3-20存入日幣50,000為甲○○就讀○○○大學匯入之
      研究費用。
    3.○○銀行存入之款項除其中平成12年11月21日存入之150,
      000日幣，應是上訴人甲○○領款後未用完於當日再存入
      外，餘均為上訴人甲○○當時就讀之○○大學所給予之獎
      學金。
    4.○○○○銀行○○支店帳戶於平成10年9月14日，開戶存
      入日幣2,000,000，乃因當時上訴人甲○○懷有身孕將屆
      生產（即未成年子女丁○○），上訴人甲○○父母疼惜上
      訴人甲○○特別給予上訴人甲○○，後來上訴人甲○○將
      此戶頭結清後即將此筆款項共計日幣2,003,885轉帳存入
      ○○○○銀行○○部支店帳戶內。
    此外，上訴人乙○○未能提出任何舉證，其有按照誓約書履
    行，由上訴人甲○○取得奇數月份薪資、年終獎金或考績獎
    金等，上訴人乙○○就此之抗辯，並不足採。是先違反誓約
    書約定者，乃上訴人乙○○。
  (三)雖上訴人甲○○對於兩造間相處問題向上訴人乙○○所屬○
    ○部長官陳情，使○○部○○司深受困擾，此固有上訴人甲
    ○○所提○○部○○司92年8月29日、92年9月24日○○處密
    函附於本院卷第130至135頁可稽，惟其所陳乃指兩造感情不
    睦、婆家介入及不堪受虐等，並稱父親過世，上訴人乙○○
    卻違背誓約，伊除取得四萬美金外，未曾管理上訴人乙○○
    薪資（見34至135頁），是上訴人乙○○既先違反誓約書約
    定，違反自己清白原則；況依切結書內容記載上訴人乙○○
    不再離家數日不歸、涉足聲色場所、對自己太太言行粗暴及
    毆打、罵三字經、發生拉扯，以此相反推論即足證明上訴人
    乙○○行為粗暴不堪，則上訴人甲○○在生活費用無著下，
    向上訴人乙○○之服務長官尋求協助解決，為人之常情，尚
    難謂上訴人甲○○有違背誓約書第5條「妻應努力協助丈夫
    安心工作，善盡家庭責任，雙方和好相處」之約定；而判准
    兩造離婚之訴訟係於96年10月31日確定，為兩造所不爭執，
    兩造婚姻就此消滅，上訴人乙○○依誓約書之給付義務應至
    96年9月為止。
  (四)系爭誓約書約定「夫家雙親債務除已代還NT＄80萬元外，另
    有NT80萬元由夫償還」、「夫家雙親生活費及代為育兒所需
    費用由夫在外館服務期間留支薪美元1250整（每月）支應」
    ，已就夫妻本身以外之費用支出明確分配由夫支出，由此推
    知，關於夫妻本身之必要支出，由夫妻雙方共同負擔，應符
    合雙方簽訂契約時之真意，並符合公平原則。故誓約書第1
    條「妻取奇數月份薪資，夫取偶數月份薪資」之約定，此薪
    資自屬上訴人乙○○實際所能領得之薪資，上訴人甲○○計
    算方法未扣除「退撫金」、「互助金」，自屬不合理，且不
    符合當事人簽約時之本意。而上訴人乙○○自系爭誓約書簽
    定日起至89年1月底應給付予上訴人甲○○美金4萬元，此為
    兩造所不爭執，是上訴人乙○○此部分已為給付，而無再為
    給付之義務；依兩造約定誓約書約定計算88年3月至96年9月
    之應給付總額如下：
    1.88年3月至89年1月（駐日，美金計價）
      以單月份之實發薪資（應發金額減去所得稅、公保費、健
      保費、退撫基金及互保金後為實發薪資）扣除家用每月美
      金1,250元（依誓約書第四條規定）後，加總金額共美金
      44,503.15元。另扣除89年1月給付之美金4萬元（不爭執
      事項），故上訴人乙○○尚應給付美金四千五百零三點一
      五元(4,503.15元）。
    2.89年3月至94年1月（台幣計價）
      以89年3月至94年1月單月份之實發薪資扣除家用每月兩萬
      元（依誓約書第四條規定）後，加總金額共新台幣一百三
      十三萬八千三百六十一元（1,338,361元）。
    3.94年1月至96年9月（駐日，美金計價）
      上訴人乙○○於94年1月間派駐日本，其薪俸以美金計價
      ，（因1月份有部分薪水係與二月份薪水一起以美金發放
      ，故參照乙○○薪資一覽表之內容，以三月份之薪水為標
      準，扣除一、二月份所領之薪水，其差額即為94年1月之
      部分薪水。）其應給付金額之計算方式為，以單月份之實
      發薪資（應發金額減去所得稅、公保費、健保費、退撫基
      金及互保金後為實發薪資）扣除家用每月美金1,250元（
      依誓約書第四條約定）。上訴人乙○○於94年3月起即將
      其留支薪額度調高為美金三千元（○○部駐外人員留支薪
      乃係依各人需求，填寫委託書委託○○部○○司代為匯款
      供在台親人生活之用，而上訴人乙○○於92年12月29日即
      已提起離婚訴訟，且又無其他證據可證明雙方就該留支薪
      之額度有變更之協定，故仍依原本之約定，認定留支薪之
      額度應為美金1,250元。）。另上訴人乙○○自94年5月起
      至95年1月止，需自每月薪俸中償還向○○部借支之金額
      美金1,062元，故自94年5月起至95年1月止之實發薪資應
      加回美金1,062元。則94年1月至96年9月之應給付金額為
      美金十二萬五千八百六十三點三五元（125,863.35元）。
    4.89年至93年年終及考績獎金以扣除所得稅之淨額計算，夫
      妻雙方各分一半，加總金額共新台幣四十二萬壹千二百九
      十九元（421,299）元。
    5.94年至95年年終及考績獎金以扣除所得稅之淨額計算，夫
      妻雙方各分一半，加總金額共美金一萬四千零三十八點三
      九元（14,038.39元）。（未計入團體績效獎金）
    6.綜上所述，上訴人乙○○應給付美金十四萬四千四百零四
      點八九元及新台幣1,759,660元，原審僅命上訴人乙○○
      給付1,336,294元及自96年3月16日起算之法定遲延利息，
      尚有未洽，上訴人乙○○應再給付14萬4404.89美金及新
      台幣423,366元及其法定遲延利息。
六、從而，上訴人甲○○本於誓約書，得向上訴人乙○○請求之
    數額為美金14萬4404.89元及新台幣1,759,660元；及自支付
    命令送達翌日即96年3月16日起至清償日止，按年息百分之
    五計算之利息，為有理由，應予准許，逾此部分之請求為無
    理，應予駁回。又上訴人甲○○勝訴部分，上訴人甲○○陳
    明願供擔保為准假執行之宣告，經核於法並無不合，爰酌定
    相當擔保金額准許之。至於上訴人甲○○敗訴部分，其假執
    行之聲請失所附麗，應併予駁回。原審就上開應准許部分，
    為上訴人甲○○敗訴之判決，並駁回其假執行之聲請，尚有
    未洽，彼上訴意旨求予廢棄改判，為有理由，爰由本院予以
    廢棄改判如主文第二項所示，並依聲請為附條件之准假執行
    之宣告。至於上訴人甲○○之請求應、不應准許部分，原判
    決各為兩造敗訴之判決，並駁回上訴人甲○○假執行之聲請
    ，經核於法並無不合，兩造上訴意旨求予廢棄改判，均為無
    理由，皆應駁回上訴。
七、本件事證已臻明確，兩造其餘之攻擊及防禦方法，核與判決
    之結果不生影響，無予一一審究之必要，併此敘明。
據上論結，本件甲○○之上訴為一部有理由，一部無理由，乙○
○之上訴為無理由，依民事訴訟法第450條、第449條第1項、第
79條、第78條、第463條、第392條，判決如主文。
中    華    民    國    99    年    3     月    30    日
                民事第五庭    審判長法  官  童有德
                                    法  官  古金男
                                    法  官  鄭金龍
以上正本係照原本作成。
上訴人甲○○不得上訴。
上訴人乙○○得上訴。
如對本判決上訴，須於收受判決送達後20日內向本院提出上訴書
狀，其未表明上訴理由者，應於提出上訴後20日內向本院提出上
訴理由書（須按他造人數附具繕本）。
上訴時應提出委任律師為訴訟代理人之委任狀。具有民事訴訟法
第466條之1第1項但書或第2項之情形為訴訟代理人者，另應附具
律師及格證書及釋明委任人與受任人有該條項所定關係之釋明文
書影本。
                                    書記官  姚錫鈞
中    華    民    國    99    年    3     月    31    日
                                                      Ｓ


司法院資訊處製作；財團法人民間司法改革基金會備份。
